【裁判字號】    98,重訴,119
【裁判日期】    981230
【裁判案由】    返還消投資款
【裁判全文】
臺灣板橋地方法院民事判決             98年度重訴字第119號
原      告  戊○○
原      告  甲○○
原      告  乙○○
前三人共同
訴訟代理人  洪瑞霙律師
被      告  丙○○
訴訟代理人  張睿文律師
複  代理人  侯海熊律師
上列當事人間請求返還消投資款事件，本院於民國98年12月9 日
言詞辯論終結，判決如下：
    主  文
被告應給付原告戊○○新臺幣壹佰萬元及自民國九十八年四月一
日起至清償日止，按年息百分之五計算之利息。
原告其餘之訴駁回。
訴訟費用由被告負擔十分之一，餘由原告負擔。
本判決第一項於原告戊○○以新臺幣參拾肆萬元供擔保後，得假
執行。但被告以新臺幣壹佰萬元為原告戊○○預供擔保，免為假
執行。
原告其餘假執行之聲請駁回。
    事實及理由
壹、程序方面
    按訴狀送達後，原告不得將原訴變更或追加他訴。但請求之
    基礎事實同一者，不在此限，民事訴訟法第255 條第1 項第
    2 款定有明文。本件原告起訴時係以投資合約第19條之約定
    ，訴請被告各給付原告戊○○、甲○○、乙○○新台幣（下
    同）400 萬元、400 萬元、200 萬元；嗣於民國98年5 月14
    日具狀追加以不當得利之法律關係請求被告給付上開金額（
    見本院卷第46頁民事準備書狀），原告追加之訴訟標的，與
    原訴之主要爭點有其共同性，請求利益之主張在社會生活上
    可認為同一，而就原請求之訴訟資料及證據資料，於本件審
    理進行在相當程度範圍內具有同一性或一體性，得期待於後
    請求之審理予以利用，俾先後兩請求在同一程序得加以解決
    ，避免重複審理，堪認其請求之基礎事實係屬同一，原告所
    為之訴之追加合於前開規定，應予准許。
貳、實體方面
一、原告方面：緣原告戊○○、甲○○及乙○○等3 人前於95年
    7 月25日與被告就「納米防污拋光磚」簽訂投資合約，雙方
    約定由原告戊○○等3 人及訴外人丁○○先生共同出資人民
    幣300 萬元（換算新台幣〈下同〉1,200 萬元) ，其中雙方
    並約定：拾玖、本案預計西元2006年10月30日正式生產，若
    被告無法依約製造納米防污磁磚或生產磁磚廠商不予取用，
    被告同意無條件退予原告戊○○等3 人及訴外人丁○○投資
    股金人民幣300 萬元。原告戊○○等3 人依約所投資之款項
    均已到位，其中原告戊○○、甲○○各投資400 萬元，乙○○及丁○○各投資200 萬元，而被告依約所應製造之納米防
    污磁磚迄今均無法投入生產，依上述兩造投資合約書第19條
    約定，被告自當無條件退還原告戊○○等3 人及訴外人丁○○投資金額，原告戊○○等3 人亦於97年12月1 日發函催告
    被告丙○○，惟均未獲置理。原告3 人及訴外人共占40% ，
    被告亦明知原告3 人與訴外人丁○○係合資投資，個人本應
    依所訂投資比例分配利潤，原告3 人及訴外人之投資本即可
    分，是僅以原告3 人起訴請求其個別投資款項，自有當事人
    適格。系爭合約書雖未經公證，然原告3 人及訴外人丁○○
    均因被告所稱納米防污拋光磚之研發、生產等資金需要，陸
    續交付被告或依其指示交付款項與相關廠商，倘鈞院認為系
    爭合約書因未經公證而無效者，則被告收取原告等人之投資
    款項即無法律上原因，而為不當得利，原告特此追加不當得
    利之法律關係為請求權基礎。雙方因而在兩造於95年7 月25
    日簽訂系爭投資合約書，約定出資金額，同時間被告早已向
    位於彰化鹿港之昇發工業社支付訂金以訂購研磨台等機械，
    故而要求原告等人給付投資款，以便支付機械之剩餘款項，
    原告戊○○為求謹慎，尚與被告前往昇發工業社，確認被告
    確實已訂購機械，始於95年8 月28日交付100 萬元予被告，
    被告始書立該紙收據，被告辯稱原告係為兌換人民幣之而給
    付被告100 萬元，嗣後已兌付等值人民幣予原告戊○○云云
    ，絕非事實。原告戊○○等3 人約定之投資款項乃係陸續交
    付，先於95年7 月27日在中國工商銀行東莞市清溪支行，以
    「甲○○」名義開戶存款23萬7,006 元人民幣，於翌日提出
    23萬5,000 元人民幣存入柏海弘威公司之帳戶，後有原告戊○○於95年8 月28日以現金新台幣100 萬元直接交付被告，
    另有依照被告指示，直接交付或匯款予大陸之柏海弘威公司
    之實際負責人蕭煌榮、會計胡金或其指定之人。原告等人就
    系爭合約書所定之投資金額均已到位。被告依約所應製造之
    納米防污磁磚迄今均無法投入生產，依上述兩造投資合約書
    第19條約定，或不當得利之法律關係，被告自當退還原告等
    人上開投資金額等語。並為聲明：1.被告應返還原告戊○○
    400 萬元，及自起訴狀繕本送達之日起至清償日止，按年息
    5%計算之利息；2.被告應返還原告甲○○400 萬元，及自起
    訴狀繕本送達之日起至清償日止，按年息5%計算之利息。3.
    被告應返還原告乙○○200 萬元，及自起訴狀繕本送達之日
    起至清償日止，按年息5%計算之利息。4.原告願供擔保，請
    准宣告假執行。
二、被告則以：
（一）被告於95年7 月25日係與原告戊○○、甲○○、乙○○及
      訴外人丁○○簽訂「納米防污拋光磚項目投資合約書」，
      當時原告戊○○、甲○○、乙○○及訴外人丁○○共同作
      為乙方，乙方同意投資金額為300 萬元人民幣並共同取得
      40％股權，顯然為不可分之債。本件原告之提起訴訟是否
      當事人適格，應請鈞院研求。
（二）系爭「納米防污拋光磚項目投資合約書」並未依約在台灣
      辦理公證，因之迄未生效。又原告並未約將投資款交付被
      告，原告起訴主張彼等3 人投資款項均已到位云云，被告
      否認收受之。原告所能提出之唯一證據即其所謂由被告簽
      發之100 萬元收據，係原告戊○○於95年8 月28日交付被
      告100萬元委託兌換成等值之人民幣23萬2,500元，被告依
      原約定欲在東莞市交付人民幣23萬2500元予原告戊○○時
      ，原告戊○○要求東莞市伯海弘威貿易有限公司負責人沈
      志驗及經理人蕭煌榮出面點收，自不容原告誣指該100 萬
      元為系爭投資合約書所約定投資款之一部分等語，資為抗
      辯。並為聲明：1.原告之訴及假執行聲請均駁回。2.如受
      不利之判決，願供擔保，請准宣告免為假執行。
三、原告主張其等3 人於95年7 月25日與被告就「納米防污拋光
    磚」簽訂投資合約，雙方約定由原告戊○○等3 人及訴外人
    丁○○先生共同出資人民幣300 萬元，此為兩造所不爭執，
    並有原告提出之「納米防污拋光磚項目投資合約書」1 件在
    卷可稽（見本院卷第6 頁- 第11頁），惟被告否認有收取原
    告等人交付之款項，並以前開情詞置辯，是本件之爭點闕為
    ：(一)原告3 人就上開投資合約之出資是否為不可分之債，原
    告3 人提起本件訴訟有無當事人不適格之情形？(二)上開投資
    合約是否有效成立？(三)原告戊○○、甲○○、乙○○是否有
    各投資400 萬元、400 萬元、200 萬元之出資？(四)如有，原
    告戊○○、甲○○、乙○○依據上開投資合約第19條約定請
    求被告給付各400 萬元、400 萬元、200 萬元，有無理由？
    (五)原告戊○○、甲○○、乙○○依據不當得利之法律關係請
    求被告給付各400 萬元、400 萬元、200 萬元，有無理由？
    茲敘述如下：
（一）原告3 人就上開投資合約之出資是否為不可分之債，原告
      3 人提起本件訴訟有無當事人不適格之情形？
      上開投資合約書雖將原告3 人與訴外人丁○○共同列為乙
      方，並約定其4 人共同投資金額為人民幣300 萬元，佔總
      股權之40% ，惟原告主張戊○○、甲○○出資各400 萬元
      、原告乙○○與訴外人丁○○出資各200 萬元，此有原告
      提出之「東筦納米防污拋光磚項目投資股東協議書」1 件
      在卷為憑（見本院卷第12頁- 第13頁），該協議書第三項
      載明：「投資總額換算為新台幣1200萬，以上股東成員投
      資名細及佔股如下：戊○○新台幣400 萬元佔33.34%，甲○○新台幣400 萬元佔33.34%，丁○○新台幣200 萬元佔
      16.66%，乙○○新台幣200 萬元佔16.66%」等語，是原告
      主張其等與訴外人丁○○之投資本屬可分，尚非無據，是
      原告3 人起訴請求個別投資款項，自屬當事人適格。
（二）上開投資合約是否有效成立？
      系爭投資合約第14條約定：「甲、乙雙方同意本合約書將
      於2006年7 月28日前於台灣以公證形式公證，方可生效。
      」，有上開投資合約在卷可稽（見本院卷第9 頁），顯見
      兩造係將該投資合約經過公證做為該契約生效之要件，而
      系爭投資合約並未經過公證，此為原告所不爭執，依據上
      開約定，系爭投資合約自未生效。
（三）原告戊○○、甲○○、乙○○是否有各投資400 萬元、40
      0 萬元、200 萬元之出資？
      原告主張其等確有上開投資之出資，固據其提出證人丁○○、己○○為證，並提出被告簽立之收據1 紙（見本院卷
      第50頁）、甲○○於中國工商銀行東筦市清溪分行開設帳
      戶之存簿節本（見本院卷原證五）為證，惟為被告所否認
      ，經查：
    1.證人丁○○於本院言詞辯論時固證稱：「（問：你初期投
      資金額多少？）新台幣200 萬」、「（問：投資款項交給
      誰？）我都是拿給原告戊○○，分了好幾次，大部分金額
      是給原告戊○○、原告甲○○」等語（見本院卷98年12月
      9 日言詞辯論筆錄），惟證人丁○○既然係將款項交予原
      告戊○○、甲○○，並非直接交給被告收受，自難遽認其
      確有交付款項予被告，況且證人丁○○先證稱：「（問：
      其他原告的金額是如何給的你知道嗎？）均是交給原告戊○○、原告甲○○，最後都有交給被告」等語，其後又稱
      ：「在台灣付錢的就付給台灣的廠商，... 我們出的錢是
      給原告戊○○、原告甲○○他們，他們會處理去付給台灣
      的廠商」等語（見上開言詞辯論筆錄），前後所述情節不
      一，已難遽以採信為真實，且證人丁○○就其本身之歷次
      出資均無法明確記憶、說明，遑論對於原告戊○○等人歷
      次之出資情形究竟為何？況且證人丁○○自承就本件投資
      款一事，已另行對被告提起民事訴訟，現由本院另案審理
      中，故證人丁○○與原告戊○○等3 人均屬與被告立場對
      立之情形，其所為證言自有偏頗之虞，自不得以其證言作
      為原告主張確有出資之佐證。
    2.證人己○○於本院言詞辯論時具結證稱：「（問：被告丙○○有無跟你訂購機器？）有，大約在95年4 月左右，訂
      購4 台研磨機、1 台清洗機」、「有說要研磨磁磚」、「
      （問：你是否認識原告甲○○、原告乙○○？）有看過，
      有一次被告丙○○有帶他們來我工廠，看我機器有無在製
      造，製造到什麼階段，時間大約是在95年6 、7 月左右，
      我不是記得很清楚」、「（問：跟原告有無其他接觸？）
      他們後來好像有再過去，瞭解機器的情況，貨款是我跟被
      告直接處理的」等語（見本院98年11月18日言詞辯論筆錄
      ），惟依據證人己○○上開證言，至多僅能證明被告曾向
      其訂購機器，且被告曾帶同原告前開其工廠查看，然此與
      原告等人究竟有無實際出資毫無關聯，證人己○○亦毫不
      了解原告等人與被告之間之關係或出資情形，是證人己○○之證言亦不足以證明原告確有出資一事。
    3.至於原告提出被告開立之收據，其上記載：「收據  茲收
      到戊○○先生交付之新台幣壹佰萬元整  立據人丙○○
      中華民國玖拾伍年捌月貳拾捌日」，被告亦不否認有收受
      該筆100 萬元款項，惟被告否認該100 萬元款項係原告所
      稱系爭投資合約之出資，辯稱：該100 萬元係受原告戊○○之託將新台幣兌換成人民幣，並應原告戊○○之要求再
      轉交予東筦市伯海弘威貿易有限公司負責人沈志驗及經理
      人蕭煌榮等語，原告雖否認有委託被告將新台幣兌換成人
      民幣再轉交伯海弘威貿易有限公司之事，惟上開借據上並
      未記載該筆款項之用途，而交付款項之原因不一而足，上
      開借據至多僅能證明原告戊○○確有交付100 萬元予被告
      ，惟尚不得據以認定原告戊○○交付100 萬元之原因即係
      基於系爭投資合約交付出資額。
    4.另原告提出甲○○於中國工商銀行東筦市清溪分行開設帳
      戶之存簿節本，亦僅能證明原告甲○○有開設該帳戶及該
      帳戶之存提款明細紀錄，均無從認定原告等人確實有提出
      其等所主張之出資額予被告。
    5.綜上所述，依據原告所提出之上開證據，僅能證明原告戊○○曾交付100 萬元予被告收受，惟尚不足以證明原告戊○○、甲○○、乙○○確有基於系爭投資合約出資400 萬
      元、400 萬元、200萬元之事實。
（四）如有，原告戊○○、甲○○、乙○○依據上開投資合約第
      19條約定請求被告給付各400 萬元、400 萬元、200 萬元
      ，有無理由？
      本件無從認定原告戊○○、甲○○、乙○○確有基於系爭
      投資合約出資400 萬元、400 萬元、200 萬元之事實，且
      系爭投資合約並未經過公證，未生效力，均如前述，是原
      告戊○○、甲○○、乙○○依據上開投資合約第19條約定
      請求被告給付各400 萬元、400 萬元、200 萬元，自無理
      由。
（五）原告戊○○、甲○○、乙○○依據不當得利之法律關係請
      求被告給付各400 萬元、400 萬元、200 萬元，有無理由
      ？
    1.本件無從認定原告甲○○、乙○○有交付任何款項予被告
      ，已如前述，原告甲○○、乙○○既然未就被告確有得利
      之情形舉證，其等主張依據不當得利之法律關係請求被告
      給付400 萬元、200 萬元，自屬無據。
    2.原告戊○○確有交付100 萬元予被告一事，此為被告所不
      爭執，雖被告辯稱：該100 萬元係受原告戊○○之託將新
      台幣兌換成人民幣，再轉交予東筦市伯海弘威貿易有限公
      司負責人沈志驗及經理人蕭煌榮等語，並提出伯海弘威貿
      易有限公司出具之收據1 紙在卷為證（見本院卷第75頁）
      ，惟原告否認該紙收據形式上及實質上之真正，被告復未
      能舉證證明該紙收據確為真正，被告抗辯該100 萬元係受
      原告戊○○之託將新台幣兌換成人民幣，再轉交予東筦市
      伯海弘威貿易有限公司負責人沈志驗及經理人蕭煌榮云云
      ，自無從採信為真實。原告戊○○主張被告無法律上原因
      收受100 萬元而受有利益，被告未能證明其取得該100 萬
      元有何法律上原因，是原告戊○○依據不當得利之法律關
      係請求被告返還100 萬元之利益，為有理由。原告戊○○
      請求被告返還超過100 萬元之不當得利，並未能舉證加以
      證明，尚無從准許。
四、綜上所述，原告戊○○依據不當得利之法律關係，請求被告
    給付100 萬元及自起訴狀繕本送達之翌日即98年4 月1 日起
    至清償日止，按年息5%計算之利息，為有理由，應予准許。
    原告戊○○逾此部分之請求及原告甲○○、乙○○依據系爭
    投資合約之約定或不當得利之法律關係，請求被告給付各
    400 萬元、200 萬元暨遲延利息，均為無理由，應予駁回。
    兩造陳明願供擔保請准宣告假執行及免為假執行，就原告勝
    訴部分，經核均無不合，爰分別酌定相當擔保金額併准許之
    。原告其餘假執行之聲請，因訴之駁回而失所依據，不予准
    許，併予駁回。
五、因本案事證已臻明確，兩造其餘主張、陳述及所提之證據暨
    攻擊防禦方法，經本院審酌後，認均與本案判斷結果無影響
    ，毋庸再予一一審酌，附此敘明。
六、結論：本件原告之訴一部勝訴、一部敗訴，依民事訴訟法第
    79 條，判決如主文。
中    華    民    國    98    年    12    月    30    日
                  民事第二庭    法  官  連育群
以上正本係照原本作成
如對本判決上訴，須於判決送達後20日內向本院提出上訴狀
中    華    民    國    98    年    12    月    30    日
                            書記官  溫婷雅

司法院資訊處製作；財團法人民間司法改革基金會備份。
